臺灣高等法院高雄分院刑事判決
110年度上訴字第1109號
                                   110年度上訴字第1110號
上  訴  人  
即  被  告  許添盈


指定辯護人  本院公設辯護人 陳信凱  
上列上訴人因毒品危害防制條例等案件，不服臺灣高雄地方法院
110年度訴字第68、130號，中華民國110年10月29日第一審判決
（起訴案號：臺灣高雄地方檢察署109年度偵字第11553、22333
、22334號），提起上訴，本院判決如下：
    主  文
原判決關於許添盈販賣第二級毒品未遂部分（即事實欄二部分）
暨其定執行刑部分，均撤銷。
許添盈犯以網際網路傳播工具對公眾散布而犯詐欺取財未遂罪，
處有期徒刑壹年。扣案如附表編號3、4之物，均沒收。
其他上訴（即事實欄一部分）駁回。
上開撤銷改判部分，與駁回上訴部分所處之刑，應執行有期徒刑
壹年拾月。
    事  實
一、許添盈因缺錢花用，明知自身並無第二級毒品甲基安非他命
    可供交易，亦無意轉向他人購得以供交易，竟意圖為自己不
    法之所有，基於以網際網路傳播工具，對不特定公眾散布不
    實訊息之詐欺取財犯意，先於民國109年5月26日前某不詳時
    日，以其所有附表編號2扣案手機連結網際網路後，在不特
    定人均可登入瀏覽之GRINDR網路同志聊天室中，刊登「HI！
    菸美麗島交易」等以「菸」代稱甲基安非他命、以「HI」代
    稱可使用毒品助興之暱稱，而暗指可至美麗島進行毒品交易
    訊息之方式，對公眾散布不實訊息而著手對欲購買毒品之人
    施用詐術。適有員警林峻民執行網路巡邏時發現上情，乃自
    109年5月26日起陸續與許添盈攀談，2人並互加為LINE好友
    ，於LINE之語音及文字通話過程中，許添盈接續上開犯意，
    向林峻民表示其可向不詳之上游來源取得毒品後再當面交易
    毒品、目前亦有毒品可供交易，且甲基安非他命之行情價格
    不應低於1公克新臺幣（下同）3,000元等節，復傳送1包白
    色粉末之照片予林峻民，告以此即為待交易之毒品，使林峻
    民誤信許添盈確有甲基安非他命可供交付，與之達成以3,00
    0元購買重量約1公克甲基安非他命之合意。許添盈便以不詳
    白色結晶體佯裝為甲基安非他命，與林峻民相約同年5月28
    日11時40分許，在高雄市前鎮區鎮國路67號對面交易，2人
    見面後許添盈即交付附表編號1扣案不詳白色結晶體1包，並
    收取3,000元（後經員警取回），林峻民見時機成熟，方與
    埋伏員警表明身分當場查獲，因員警並無買受真意而未遂，
    並扣得附表編號1、2之物，附表編號1之物經檢驗後無毒品
    成分。
二、許添盈於上開時、地遭警當場查獲後竟未收斂，又因缺錢花
    用，明知自身並無第二級毒品甲基安非他命可供交易，亦無
    意轉向他人購得以供交易，竟另基於意圖為自己不法之所有
    ，以網際網路傳播工具，對不特定公眾散布不實訊息之詐欺
    取財犯意，先於109年10月27日15時42分許前之不詳時日，
    使用其所有附表編號4扣案手機，再度於GRINDR網路同志聊
    天室中，以「Hi缺可詢33」為暱稱，暗指可販賣甲基安非他
    命而對外求售，適有員警潘昱均執行網路巡邏時發現上情，
    乃自109年10月27日15時42分許與許添盈攀談，詢問相關毒
    品價格，使潘昱均誤信許添盈確有甲基安非他命可供交付，
    2人相約同日17時30分許在高雄市前鎮區鎮興路8號見面，由
    潘昱均以4,500元向許添盈購買重量約2公克之甲基安非他命
    ，見面後許添盈即交付附表編號3包裝袋上殘留有甲基安非
    他命、其內裝有冰糖之夾鏈袋1包與喬裝買家之員警王韋凡
    並收取價金，為警表明身分當場查獲（價金同經員警取回）
    ，因員警並無買受真意而未遂，並扣得附表編號3、4之物。
三、案經高雄市政府警察局三民第一分局報告臺灣高雄地方檢察
    署檢察官偵查起訴。
    理  由
一、證據能力：
　　按被告以外之人於審判外之言詞或書面陳述，屬傳聞證據，
    原則上不得作為證據；惟按被告以外之人於審判外之陳述，
    雖不符刑事訴訟法第159條之1至第159條之4之規定，而經當
    事人於審判程序同意作為證據，法院審酌該言詞陳述或書面
    陳述作成時之情況，認為適當者，亦得為證據，刑事訴訟法
    第159條第1項、第159條之5第1項分別定有明文。查本判決
    所引用屬於傳聞證據之部分，均已依法踐行調查證據程序，
    且檢察官、辯護人及上訴人即被告許添盈（下稱被告）於本
    院審理時，均明示同意有證據能力（見本院卷第80頁），基
    於尊重當事人對於傳聞證據之處分權，及證據資料愈豐富愈
    有助於真實發現之理念，本院審酌該等證據作成時情況，並
    無違法取證之瑕疵，且無顯不可信之情形，以之作為證據應
    屬適當，自均有證據能力。
二、認定犯罪事實所憑之證據及理由
（一）前揭犯罪事實，業據被告於原審及本院審理時供承不諱（
      見原審卷一第168頁，本院卷第113頁），核與證人林峻民
      於偵訊、原審審理時（見偵一卷、原審卷一第172頁、第1
      76至177頁、第185頁、第187至188頁、第190至193頁）、
      王韋凡於原審審理時（見原審卷二第110至116頁、第119
      至121頁）之證述相符，並有被告帳號與林峻民、潘昱均
      對話之翻拍照片、譯文、員警測試附表編號4手機照片、
      三民一分局110年3月26日回函、被告之自願受搜索同意書
      、三民一分局搜索扣押筆錄、扣押物品目錄表、現場照片
      、附表之扣案物品、109年7月29日高市凱醫驗字第65046
      號高雄市立凱旋醫院濫用藥物成品檢驗鑑定書、高雄醫學
      大學附設中和紀念醫院檢驗醫學部毒物室濫用藥物檢驗報
      告2份、高雄醫學大學附設中和紀念醫院110年8月10日高
      醫附法字第1100105091號函暨毒物室說明（見警卷第23至
      35頁、偵一卷第53頁、偵二卷第23至37頁、第47至51頁、
      原審卷一第81至103頁、原審卷二第65至69、135、137、1
      77-181頁）在卷可稽，此部分事實首堪認定。
（二）本院認定被告有事實欄二所載加重詐欺取財未遂犯行之理
      由：
1.附表編號3扣案物品經送高雄醫學大學附設中和紀念醫院鑑定
  有無甲基安非他命成分，鑑定結果為：晶體部分陰性、殘渣袋
  部分為陽性，有高雄醫學大學附設中和紀念醫院檢驗醫學部毒
  物室濫用藥物檢驗報告2份在卷（見原審卷二第135、137頁）
  可證，且經原審再度函詢確認，據覆以「本案晶體檢測結果，
  GC/MS未偵測到甲基安非他命」，有高雄醫學大學附設中和紀
  念醫院110年8月10日高醫附法字第1100105091號函暨毒物室說
  明（見原審卷二第177-181頁）可證，核與被告自白：「我拿
  甲基安非他命殘渣袋裝冰糖，我是要行騙」等語相符（見本院
  卷第113頁）。
2.至於甲基安非他命簡易快速篩檢試劑說明書、三民一分局毒品
  初步檢驗報告單（見偵二卷第41-45頁）雖認定附表編號3扣案
  物品鑑定結果為陽性，然快速檢驗試劑建立於競爭型免疫層析
  法，利用膜上鍵結有甲基安非他命特異性抗原，因甲基安非他
  命及搖頭丸可被抗甲基安非他命抗體辨識的官能基相同，所以
  當檢體中出現閾值以上的甲基安非他命及/或搖頭丸時，會與
  抗甲基安非他命抗體-膠體金之結合物形成複合體競爭，而顯
  現出陽性反應（見台灣尖端先進生技醫藥股份有限公司110年7
  月13日台生技藥字第1100239號函，原審卷第165-167頁），其
  可能有偽陽性反應，故實務上均會再以準確度較高之氣相層析
  質譜儀判讀結果為準，乃本院職務上已知悉之事項，是此部分
  鑑定結果，即難遽採。
3.再高雄市立凱旋醫院濫用藥物成品檢驗鑑定書（109年11月17
  日高市凱醫驗字第66398號，見偵二卷第107頁）雖認定附表編
  號3扣案物品鑑定結果為陽性，然該醫院之鑑定方法無法鑑定
  是否可排除為甲基安非他命檢體沾染到遺留粉末，因而呈現陽
  性之情形，有高雄市立凱旋醫院110年5月6日高市凱醫檢字第1
  1070686600號函（見原審卷二第97頁）可證，是前述鑑定結果
  ，亦難遽採。揆諸罪疑惟輕法則，自應以將晶體、殘渣袋分開
  鑑定之上開高雄醫學大學鑑定報告為可採。
（三）綜上所述，被告前揭任意性之自白確與事實相符，自堪採
      為論罪科刑之證據；是本件罪證明確，被告前開犯行自堪
      認定，應依法論科。
三、論罪：
（一）按刑事偵查技術上所謂之「釣魚偵查」，係指對於原已犯
      罪或具有犯罪故意之人，以設計引誘之方式，使其暴露犯
      罪事證，而加以逮捕或偵辦而言，此純屬偵查犯罪技巧之
      範疇，並未違反憲法對於基本人權之保障，且於公共利益
      之維護有其必要性存在，於此情形，因員警為辦案佯稱購
      買，而將犯罪者誘出以求人贓俱獲，並無實際買受之真意
      ，且係在警察監視之下伺機逮捕，事實上亦不能真正完成
      犯罪，則該次行為，如行為人原有犯罪之意思，僅能論以
      未遂。查被告就事實欄一、二之行為，分別先使用各該通
      訊軟體暱稱以佯裝有毒品可供交易或暗指可販賣毒品而對
      外求售，各著手於加重詐欺取財之構成要件，自屬原具有
      犯罪故意之人，員警縱以前述釣魚方式蒐證並查獲被告犯
      行，亦無違法並僅構成未遂。是核被告就事實欄一、二所
      為，均係犯刑法第339條之4第2項、第1項第3款之以網際
      網路傳播工具對公眾散布之加重詐欺取財未遂罪。被告就
      事實欄一先後以GRINDR散布不實訊息及以LINE對林峻民施
      用詐術，另就事實欄二先後以GRINDR散布不實訊息及以GR
      INDR對潘昱均施用詐術，均係基於加重詐欺取財之單一決
      意為數個舉動，侵害同一法益，數舉動間具時、空上之緊
      密關聯，依一般社會通念，難以強行分開，應評價為數個
      舉動之接續施行，合為包括一行為之接續犯予以評價為當
      ，僅各論以單一之加重詐欺取財未遂罪。被告所犯上開2
      罪間，犯意各別，行為互殊，應分論併罰。被告所犯事實
      欄一、二之罪，均已著手於犯罪行為之實行而不遂，為未
      遂犯，爰依刑法第25條第2項規定，均減輕其刑。
（二）按是否「同一事實」及可否變更法條審判，屬法院應依職
      權判斷之權限，只要法院於不妨害事實同一之範圍內，仍
      得自由認定事實及適用法律，而變更檢察官起訴之法條，
      除維持訴訟經濟原則外，於踐行罪名變更的告知程序並給
      予充分答辯的機會，即無損於被告之訴訟防禦權。蓋刑事
      訴訟法第95條第1 款規定：「訊問被告應先告知犯罪嫌疑
      及所犯所有罪名。罪名經告知後，認為應變更者，應再告
      知」，乃被告在刑事訴訟程序上的請求資訊權規定，更是
      憲法第8 條、第16條正當法律程序及訴訟基本權保障核心
      的聽審權，具體落實於刑事訴訟程序而課予國家的憲法上
      告知義務，旨在使被告能充分行使防禦權，以維審判程序
      之公平。是所謂「犯罪嫌疑及所犯所有罪名」，除起訴書
      所記載之犯罪事實及所犯法條外，自包含依刑事訴訟法第
      267 條規定起訴效力所擴張之犯罪事實及罪名，暨法院依
      同法第300 條規定變更起訴法條後之新罪名。法院就此等
      新增或變更之罪名，則均應於其認為有新增或變更之時，
      隨時、但至遲應於審判期日前踐行告知之程序，使被告能
      知悉而充分行使其防禦權，始能避免突襲性裁判，而確保
      其權益。本案檢察官起訴之犯罪事實（即本判決事實欄二
      部分），已載明被告有交付物品與警方以換取金錢而未遂
      之事實，與本院認定之社會基本事實既屬同一，且本院已
      踐行罪名變更的告知程序並給予被告充分答辯的機會，有
      本院審理程序筆錄可證（見本院卷第101-116頁），起訴
      法條認此部分構成毒品危害防制條例第4條第6項、第2項
      之販賣第二級毒品未遂罪，容有誤會，爰依刑事訴訟法第
      300條規定，變更起訴法條為刑法第339條之4第2項、第1
      項第3款之以網際網路傳播工具對公眾散布之加重詐欺取
      財未遂罪。
四、上訴論斷的理由：
（一）原審就被告事實欄一犯行部分，認罪證明確，並審酌被告
      為智識及勞動能力均正常之成年人，有適當之謀生能力，
      卻不思以正當手段賺取財物，不惟以事實欄一所示方法對
      公眾施用詐術，再以其他物品佯裝為甲基安非他命交付，
      並收取與真正毒品相同之價格，藉此獲取不法利益。且有
      施用毒品及侵占遺失物等前科（均不構成累犯），有其前
      科紀錄在卷，素行尚非良好，惟已坦認詐欺取財未遂行為
      之犯後態度，暨被告為高中肄業，目前無業、靠母親扶養
      ，經濟狀況很差等一切情狀，量處被告有期刑11月。另敘
      明附表編號1、2之扣案物，為被告犯事實欄一所載犯行時
      所用，並為被告所有，應依刑法第38條第2項前段規定，
      於該次犯行主文項下諭知沒收。本院經核原審已敘述其認
      定被告此部分犯罪事實所憑之證據、理由，且原審之量刑
      已審酌前開等情及刑法第57條所列各款一切情狀，為其量
      刑責任之基礎，其認事用法皆無違誤，量刑亦稱妥適，並
      無任何偏重不當或違法之處。被告上訴意旨指摘原判決此
      部分量刑過重，其上訴為無理由，應予駁回。
（二）原判決關於被告事實欄二所載犯行部分，認此部分罪證明
      確，予以論罪科刑，固非無見；惟查被告事實欄二所載犯
      行係犯刑法第339條之4第2項、第1項第3款之以網際網路
      傳播工具對公眾散布之加重詐欺取財未遂罪，原判決認被
      告此部分所為係犯毒品危害防制條例第4條第6項、第2項
      之販賣第二級毒品未遂罪，容有誤會。被告上訴意旨指摘
      原判決上開部分適用法條錯誤，為有理由，自應由本院就
      原判決關於被告事實欄二所載犯行部分暨其定執行刑部分
      ，均撤銷改判。爰審酌被告為智識及勞動能力均正常之成
      年人，有適當之謀生能力，卻不思以正當手段賺取財物，
      不惟以事實欄二所示方法對公眾施用詐術，再以冰糖佯裝
      為甲基安非他命交付，並收取與真正毒品相同之價格，藉
      此獲取不法利益。且有施用毒品及侵占遺失物等前科（均
      不構成累犯），有其前科紀錄在卷，素行尚非良好，惟已
      坦認詐欺取財未遂行為之犯後態度，暨被告為高中肄業，
      目前無業、靠母親扶養，經濟狀況很差等一切情狀，就被
      告此部分犯行量處有期徒刑1年。
（三）事實欄二所載犯行之沒收
1.附表編號3、4之扣案物，為被告犯事實欄二所載犯行時所用，
  並為被告所有，應依刑法第38條第2項前段規定，於該次犯行
  主文項下諭知沒收。
2.被告事實欄二之犯行，所收取之價金於其遭逮捕後，經員警取
  回，業據王韋凡證述明確（見原審卷二第122頁），堪認並無
  犯罪所得，毋庸宣告沒收。　　　
（四）按法官於定應執行刑時，除應符合外部性及內部性界限外
      ，亦應注意刑法定應執行刑之刑事政策採限制加重原則，
      由法官綜合斟酌行為人犯罪行為之不法與罪責程度（如各
      罪之行為方式、危害情況、侵害之法益等）、各罪彼此間
      之整體關係（如數罪之犯罪時間、空間、各行為所侵害法
      益之專屬性或同一性、數罪對法益侵害之加重效應等）、
      數罪所反應行為人人格特性與傾向、回復社會秩序需求之
      高低、對行為人施以矯正之必要性與效益等，妥適裁量最
      終具體應實現之刑罰，始符罪責相當之要求，兼顧充分評
      價與不過度評價之意旨。查被告所犯數罪手法雖相近，且
      均未能既遂，但其於5月間遭查獲後，於10月間又再遭查
      獲，不法與罪責程度已甚為嚴重，衡以所犯數罪反應出之
      人格特性、加重效益、整體犯罪非難評價及矯正效益、併
      合處罰時其責任重複非難之程度等，定其應執行之刑如主
      文第4項所示。
五、又被告自稱：「我沒有注意，所以就拿甲基安非他命殘渣袋
    裝冰糖」等語（見本院卷第113頁），本院審酌被告既意在
    行騙，且殘渣袋對毒品施用者而言，已無任何持有價值，應
    認被告於為本案事實欄二犯行時，並無持有第二級毒品甲基
    安非他命之犯意，附此敘明。
據上論結，應依刑事訴訟法第368條、第369條第1項前段、第364
條、第299條第1項前段、第300條，判決如主文。
本案經檢察官施昱廷提起公訴，檢察官何景東到庭執行職務。
中　　華　　民　　國　　111 　年　　3 　　月　　17　　日
                  刑事第七庭    審判長法  官　李璧君
                                      法  官　葉文博
                                      法  官　石家禎
以上正本證明與原本無異。　　　　　　　　　　　　　　　　
如不服本判決，應於判決送達後20日內向本院提出上訴狀，其未
敘述理由者並應於提出上訴狀後20日內向本院補提理由書（應附
繕本）。
中　　華　　民　　國　　111 　年　　3 　　月　　17　　日
                                      書記官　楊馥華
附錄本判決論罪科刑法條：
刑法第339條之4
犯第三百三十九條詐欺罪而有下列情形之一者，處一年以上七年
以下有期徒刑，得併科一百萬元以下罰金：
一、冒用政府機關或公務員名義犯之。
二、三人以上共同犯之。
三、以廣播電視、電子通訊、網際網路或其他媒體等傳播工具，
    對公眾散布而犯之。
前項之未遂犯罰之。

附表【應予沒收之扣案物】
編號     扣案物名稱及數量     扣案時間、地點      所有人       卷證出處  1 白色結晶1包，未檢出甲基安非他命等第一、二、三、四級毒品成分，驗前淨重3.293公克、驗餘淨重3.190公克。 109年5月28日11時35分許，在高雄市前鎮區鎮國路67號對面查扣      許添盈 警卷第31頁、偵一卷第53頁  2 IPhone6s Plus手機1支(含門號0000000000號SIM卡1張）         同上       同上 警卷第31頁  3 白色結晶1包 109年10月27日17時25分許，在高雄市前鎮區鎮興路8號前查扣       同上 原審卷二第135、137頁  4 IPhone手機1支(含門號0000000000號SIM卡1張)         同上       同上 偵二卷第37、49頁